臺灣臺南地方法院刑事判決　　　　　　　　　　　　　九十一年度易緝字第三號
　　公　訴　人　臺灣台南地方法院檢察署檢察官
　　被　　　告　戊○○
右列被告因重利案件，經檢察官提起公訴（八十七年度偵字第一三七四一號），本院
判決如左：
    主  文
戊○○共同乘他人急迫，貸以金錢，而取得與原本顯不相當之重利為常業，累犯，處
有期徒刑壹年。
扣案之帳簿壹本沒收。
    事  實
一、戊○○於民國（下同）八十一年間，曾犯重利罪，經本院判處有期徒刑一年確定
    ，於八十三年五月六日執行完畢，仍不知悔改，與蘇聖貴（已審結）共同基於概
    括之犯意聯絡，連續於附表所列時、地，乘該附表所示借款人急迫之際貸以金錢
    ，而收取月息高達百分之二十至百分之二十六與原本顯不相當之重利，戊○○及
    蘇聖貴並以之為常業。嗣於八十七年十一月二十日，經警在台南市○○路一六○
    號二樓之一戊○○承租處查獲，並當場扣得借款人所簽發之借貸合約書及本票共
    計三十九個信封袋（以袋為單位）及帳簿一本。
二、案經台南市警察局第六分局報請台灣台南地方法院檢察署檢察官偵查起訴。
    理  由
一、訊據被告戊○○矢口否認有右揭犯行，辯稱：「起訴內容不實在，本案是蘇聖貴
    向我借錢，我去跟他要錢時，他就拿那些借貸合約書、本票及帳簿等資料讓我保
    管。我是把錢借給蘇聖貴，他又拿去借給別人我並不清楚，我並不認識庚○○、
    丙○○等人，也沒有借錢給他們，我也不知道為何他們說是向我借錢，我並沒有
    重利犯行」云云。經查，右揭事實業據同案共犯蘇聖貴於本院八十八年度易字第
    八二三號重利案件審理中供承不諱，核與證人庚○○、丙○○於警訊時所證述情
    節相符，復有借貸合約書及本票共計三十九個信封袋暨帳簿一本扣案可資佐證，
    被告雖辯稱未曾借錢給庚○○及丙○○，然庚○○於警訊中稱：「經當面指認，
    戊○○就是借錢給我之男子沒錯」等語（詳八十七年十一月二十日警訊筆錄）；
    丙○○則指稱：「我是經綽號阿貴男子介紹而向該名陌生男子借錢的，．．經當
    面指認，戊○○就是綽號阿貴介紹我向他借款之男子沒錯，綽號阿貴者是警方提
    供口卡之蘇聖貴沒錯」等語（詳八十七年十一月二十日警訊筆錄），按借款人庚○○及丙○○與被告戊○○間並無仇隙，衡情應無誣指之虞，渠等指述應可採信
    。至於戊○○雖稱其僅將錢借給蘇聖貴，但不知蘇聖貴拿錢去作高利貸，扣案證
    物是蘇聖貴交其保管的云云，惟蘇聖貴供稱：「戊○○是老闆，我是經營無線電
    計程車派車站，是我介紹司機去向戊○○借錢，戊○○說要補貼我的店租，我平
    均介紹一人有五百元的介紹費」等語（詳本院八十八年度易字第八二三號重利案
    件八十八年四月七日審判筆錄），依被告戊○○供述，蘇聖貴是其好朋友的拜把
    兄弟，與其亦有交情，則被告戊○○若無經營重利犯行，蘇聖貴豈會有如上供述
    ？且蘇聖貴如有向戊○○借款，則戊○○應會要求蘇聖貴出具借據或簽發支票、
    本票以為憑證，豈有以其他借款人簽發之借貸合約書、本票及帳簿等資料為質之
    理？是被告戊○○上開所辯，顯均係事後卸責之詞，委無足採。另警方於被告戊○○租屋處當場扣得借貸合約書及本票共計三十九個信封袋暨帳簿一本，其中借
    款合約書與本票上借款人欄確係丙○○、庚○○、丁○○、甲○○、己○○、乙○○等人所親自簽寫，亦據證人即借款人丙○○、庚○○、丁○○、甲○○、己○○、乙○○等人於分別於警訊及偵查中證述綦詳，上開單據既非蘇聖貴所寄放
    ，且出借款項者為被告戊○○一節，又經證人丙○○、庚○○指證明確，均如前
    述，參諸上述單據既係放置在戊○○住處一起被查獲，則其餘借款人均係向被告
    戊○○借款，應堪認定。至於被告向借款人所收取如附表所示之利息如將月息換
    算成年息，利息高達二分四至三分一之間，不僅高於民法第二百零五條所定法定
    利率之上限，亦顯然高於一般民間放款利息，自屬重利無疑，是本件事證已臻明
    確，被告犯行足以認定。
二、按刑法上所謂常業犯，係指反覆以同種類行為為目的之社會活動之職業性犯罪而
    言，至於其犯罪所得之多寡，事後仍否保有該犯罪所得，是否恃此犯罪為唯一的
    謀生職業，則非所問，縱另兼有其他職業，或犯罪所得不多，均無礙於該常業犯
    之成立（最高法院八十五年度台上字第五一○號判例、八十九年度台上字第四四
    五號判決可資參照）；而刑法上所規定之常業罪，只須有賴某種犯罪為業之意思
    ，且有事實之表現為已足，不以藉該犯罪為唯一生存之必要，縱令尚有其他職業
    ，亦無礙成立常業罪。被告戊○○以重利貸放如附表所示之款項，時間長達八月
    ，收取暴利甚豐，並且要求借款者簽發一倍借款金額之本票，被告之所為，斷非
    短期兼差貸放金錢賺取利息者所可比擬，參以其乘借款人急迫之際貸予金錢並約
    定高額放款利率，而取得與原本顯不相當之利息，其明知舉債之人乃因急迫而不
    得不借款，仍預設苛刻之重利條件，其恃以維生之意思甚明，又被告對不特定之
    對象收取重利，顯見其藉此取得重利，並以之為常業。核被告戊○○之所為，係
    犯刑法第三百四十五條之常業重利罪（起訴書亦論以常業重利罪嫌，然法條誤繕
    為刑法第三百四十四條）。又其與蘇聖貴就上開犯行間，有犯意聯絡及行為分擔
    ，均應論共同正犯。另被告前於八十一年間，因犯重利罪，經本院判處有期徒刑
    一年確定，於八十三年五月六日執行完畢，有台灣高等法院被告全國前案紀錄表
    在卷可按，其於五年之內再犯本件有期徒刑以上之罪，為累犯，應依法加重其刑
    。爰審酌被告犯罪之目的、方法、結果、所生危害、犯後態度等其他一切情狀，
    量處如主文所示之刑，以資懲戒。另扣案之借貸合約書及本票共計三十九個信封
    袋，係被告對借款人之債權憑證，雖該借貸合約書及本票之利息約定有逾越民法
    第二百零五條規定之最高利率限制，然此僅係被告就超出最高利率部分之利息無
    請求權而已，尚未可逕認該借貸合約書及本票即係被告犯罪所得之物，故前開物
    品均不予宣告沒收；至扣案之帳簿一本，為被告重利犯行所用之物，爰另依刑法
    第三十八條第一項第二款規定予以宣告沒收。
據上論斷，應依刑事訴訟法第二百九十九條第一項前段，刑法第二十八條、第三百四
十五條、第四十七條、第三十八條第一項第二款，罰金罰鍰提高標準條例第一條前段
，判決如主文。
本案經檢察官吳宇青到庭執行職務。
中    華    民    國      九十一    年        四      月      十五      日
                              臺灣臺南地方法院刑事第一庭
                                      法  官  黃　光　進
右正本證明與原本無異
如不服本判決應於送達後十日內向本院提出上訴狀（須附繕本）
                                      書記官  陳  登　拋
中    華    民    國      九十一    年        四      月        　      日
附錄本案論罪科刑法條全文：
刑法第三百四十五條
以犯前條之罪為常業者，處五年以下有期徒刑，得併科三千元以下罰金。
